【裁判字號】    97,建上,30
【裁判日期】    991029
【裁判案由】    給付工程款
【裁判全文】
臺灣高等法院高雄分院民事判決          97年度建上字第30號
上  訴  人  吳森池
            盧再崇
共      同
訴訟代理人  吳澄潔律師
複代 理 人  鄭淑貞律師
被 上 訴 人 傑生工業股份有限公司
法定代理人  莊耀銘
訴訟代理人  陳純青律師
上列當事人間請求給付工程款事件，上訴人對於中華民國97年8
月22日台灣屏東地方法院95年度建字第9 號所為第一審判決提起
上訴，本院於民國99年10月20日言詞辯論終結，判決如下：
    主    文
原判決關於駁回上訴人後開第二項之訴及該部分假執行之聲請，
暨訴訟費用之裁判均廢棄。
被上訴人應給付上訴人新台幣貳佰壹拾柒萬零佰拾元及自民
國九十五年十月十七日起，至清償日止，按週年利率百分之五計
算之利息。
其餘上訴駁回。
本判決上訴人勝訴部分，於上訴人以新台幣柒拾萬元供擔保後得
假執行，但被上訴人如以新台幣貳佰壹拾柒萬零佰拾元為上
訴人預供擔保得免為假執行。
第一、二審訴訟費用由被上訴人負擔二分之一，餘由上訴人負擔
。
    事實及理由
一、上訴人起訴主張：
  (一)上訴人於民國（下同）93年2 月1 日承攬被上訴人廠房新建
    工程之土木工程（下稱系爭工程），約定總價新臺幣（下同
    ）3, 500萬元。嗣被上訴人要求上訴人變更、追加工程如附
    表一、二所示，而系爭工程，業經完工並已核發使用執照，
    詎被上訴人僅部分給付工程款，另尾款54萬793 元，變更、
    追加部分及代繳空污費24萬元，共計507 萬8413元未給付。
    前開款項，迭催未果，爰依民法第490 條、第505 條第1 項
    及系爭契約第5 條第1 項第3 款規定，請求被上訴人給付。
  (二)又兩造約定由被上訴人負責申請建築執照，系爭工程因被上
    訴人變更設計，建築執照遲至93年3 月1 日始核發，上訴人
    於93年4 月12日申報開工。茲上訴人負責之基礎工程部分，
    於93年5 月10日完工，工期為28天。嗣因第三人承攬之鋼構
    工程部分，於93年7 月20日始進場施作，分別於93年10月31
    日、93年11月30日完成樓層板及壁肚烤漆浪板施作，致上訴
    人於93 年11 月1 日方得施作地板工程，而上訴人就前開施
    工項目於93 年11 月8 日完工，工期7 天。
  (三)再第三人承攬之消防水電工程部分，因未施作排煙窗，無法
    通過安檢，經被上訴人變更設計，復請承攬鋼構工程承包商
    重新施作，於93年12月30日完工，而被上訴人廠房新建工程
    於94 年1月3 日經主管機關驗收通過，總計上訴人實際施工
    期間僅35天，鋼構及消防水電工程部分之遲延，乃不可歸責
    於上訴人。
  (四)另第2 期戶外廣場及圍牆追加工程部分，因被上訴人未申請
    雜項執照，屬違建工程，無從與主體工程同時施工，須至主
    管機關針對主體工程驗收通過後方得施作。此部分追加工程
    ，上訴人於94年1 月4 日開工，至94年4 月16日全部完工，
    不應計入原施工期限。並聲明：1 、被上訴人應給付上訴人
    507 萬8413元，及自起訴狀繕本送達翌日起至清償日止，按
    週年利率百分之5 計算之利息。2 、願供擔保，請准宣告假
    執行。
二、被上訴人則以：
  (一)兩造約定上訴人承攬系爭工程係以被上訴人提供之施工設計
    圖所示項目為範圍，包含第1 期A 、B 廠房、辦公室工程、
    第2 期圍牆及地板工程，契約總價為3500萬元。空氣污染防
    制費部分兩造約定由上訴人繳納，否認兩造間有為契約之變
    更、追加。
  (二)又非屬原施工設計圖所示之4 樘防火門，係上訴人自行施作
    ，不得向被上訴人請求給付工程款。辦公室地磚及廁所牆面
    磁磚、辦公室及警衛室外牆磚、A 、B 廠圍牆洗石子部分，
    兩造業於訂約時約定被上訴人得指定材質及規格，上訴人亦
    從未與被上訴人另行議價，事後亦依契約總價分期請款，益
    徵上訴人另行請求給付工程款無理由。
  (三)工程採購契約第3 條第1 項第1 款固規定，系爭工程依契約
    價金總額結算。因契約變更致履約標的項目或數量有增減時
    ，就變更部分予以加減價結算。惟第3 條第2 項亦規定：採
    契約價金總額結算給付者，工程之實作數量如較契約所定數
    量增減達百分之10以上時，其逾百分之10之部分，得以契約
    變更增減契約價金。未達百分之10者，契約價金不予增減；
    第19條第3項 規定：契約之變更，非經機關及廠商雙方合意
    ，作成書面紀錄，並簽名或蓋章者，無效。上訴人實際施作
    內容未逾契約約定數量，兩造復未辦理契約變更，上訴人不
    得於約定契約總價外，另向被上訴人請求給付工程款。
  (四)再B 、A 廠之建造執照分別於92年12月17日、93年3 月1 日
    核發，而上訴人為減省應納之空氣污染防制費，遲至93年3
    月24日、93年4 月12日始申報開工，其中A 廠雖因消防工程
    部分變更，建造執照至93年3 月1 日核發，然上訴人於締約
    後之93年2 月10日即先施作B 廠，然上訴人從未申請展延工
    期，顯然變更設計部分對施工進度無影響。
  (五)末查，系爭工程上訴人於94年6 月13日始行完工，顯已逾兩
    造約定於93年10月10日完工期限，依第17條第1 項規定，上
    訴人應給付被上訴人每逾1 日以契約總價千分之3 計算之違
    約金。被上訴人以上開得向上訴人請求之違約金，與上訴人
    未領尾款54萬793 元同額為抵銷，上訴人自不得再行請求給
    付工程款等語資為抗辯。並聲明：1 、上訴人之訴及假執行
    聲請均駁回。2 、如受不利判決，願供擔保請准宣告免為假
    執行。
三、原審判決上訴人敗訴，上訴人不服，於本院聲明：（一）原
    判決廢棄。（二）被上訴人應給付上訴人507 萬8413元，及
    自起訴狀繕本送達之翌日起至清償日止，按年利率百分之五
    計算之利息。（三）上訴人等願供擔保，請准宣告假執行。
    （四）第一、二審訴訟費用均由被上訴人負擔。
    被上訴人答辯聲明：（一）上訴及假執行聲請均駁回。（二
    ）第一、二審訴訟費用由上訴人負擔。（三）若受不利判決
    ，請准提供擔保，免為假執行。
四、兩造不爭執事項：
  (一)兩造於93年2 月1 日簽訂系爭工程，契約上記載契約總價35
    00萬元。
  (二)被上訴人尚有工程尾款54萬793元未給付。
    161-360 地號之地坪，不在契約之範圍內，係上訴人額外施
    作（現為中和段425地號面積355.62平方公尺）
  (三) 上訴人已繳納空氣污染防制費24萬元。
五、兩造爭執事項：
  (一)上訴人向被上訴人承攬系爭工程後，是否超過原設計圖面或
    約定之變更或追加工程？若有，項目為何？
  (二)上訴人是否得向被上訴人請求前開變更或追加金額？數額為
    何？
  (三)上訴人就系爭工程是否有遲延？若有，日數為何？
  (四)被上訴人得向上訴人主張抵銷遲延罰款數額為何？
  (五)上訴人得向被上訴人請求金額為何？
六、本院之判斷：
  (一)上訴人向被上訴人承攬系爭工程後，是否有超過原設計圖面
    或約定之變更或追加工程？若有，項目為何？
    1.經查，代理被上訴人與上訴人磋商及簽約者即證人莊淑華
      於原審證稱：「……3500萬元的總價是包括二期工程，二
      期工程也有圖面，施作的範圍都是以圖面為準。」等語（
      見一審卷(一)第106 頁），上訴人盧再崇亦於原審陳述：「
      …剛開始我們估的價錢和證人莊淑華講的不一樣，當時他
      們有給我們價目表就是估價單，估價單上有記載施作項目
      和數量，價格是由我們來估價，他把估價單給我們時，有
      把圖給我們看，因為他是以圖面來算數量…。」等語（見
      一審卷(二)第215 頁）參以卷附之土木建築工程施工說明書
      附註記載：「圖面與估價單如有疑問以圖面為準。…」
      等情，足徵兩造就上訴人承攬項目及數量係以設計圖為準
      。估價單上項目及數量為上訴人估價時參考之用，尚不得
      以此資為認定係兩造就系爭工程約定施作之項目及數量。
    2.又，原審就上訴人主張之如附表一、二所示變更追加部分
      ，囑託台灣省建築師公會屏東縣辦事處鑑定結果，認為：
      A 廠戶外廣場混凝土地坪（增加2485平方公尺）、辦公室
      地板（圖面材質為4040石英磚，現場材質即施作之材質
      為6060石英磚）、辦公室廁所牆面（圖面材質為2025
      磁磚，現場材質為3060磁磚，加67m 總長307.5 腰帶
      一條）、辦公至及警衛室外牆貼面磚（圖面材質為牆丁掛
      磚，現場材質為山形丁掛磚）、A 、B 廠圍牆洗石子材質
      變更（取模板自清水模板改為普通模板），其餘上訴人主
      張變更追加部分與圖面項目、數量相符，有原審之勘驗測
      量筆錄（見一審卷(一)第129-134 頁）、台灣省建築師公會
      屏東縣辦事處97年1 月21日97台建師屏鑑字第5 號函附之
      鑑定報告書附卷可稽。
      又依前開鑑定報告記載有關A 、B 廠防火門實做數量與被
      上訴人所提供之設計圖面相符等語。然依原設計建築師羅
      勤誠於原審勘驗現場時證稱：「（設計圖的「防火門」原
      來有幾扇？）（提示設計圖）依據設計圖Ａ廠部分原來有
      二樘防火門，都是在二樓。」，「（原告指出Ａ廠一樓的
      消防間有另外施作二道消防門。）（設計圖上有無此二道
      消防門？）（提示設計圖）當初設計圖上這是一般鐵門。
      」，「（原告指出Ｂ廠防火門的位置，這裡有施作二樘防
      火門。）（設計圖上Ｂ廠原來此項是何種材質？）（提示
      設計圖）不銹鋼門。」等語（見一審卷(一)第132 、第13 4
      頁），參以被上訴人自承就消防部分有變更設計乙節，足
      徵被上訴人於鑑定時所提供有關消防門圖面，應係為通過
      主管機關消防檢查所作之已變更設計圖，則有關A 、B 廠
      就消防門部分有4 道一般鐵門及不鏽鋼門變更為防火門，
      應堪認定。
    3.綜上，本件有超過原設計圖面之變更或追加工程如上開鑑
      定報告所述。
    4.有關電梯增加22萬元部分：
      查上訴人主張，原先約定者為車廂為美耐板，證人莊淑華
      有拿海報給伊參考，伊乃於錫安公司之王純杰聯絡，王純
      杰表示此種為48萬元，伊就訂這種電梯，嗣後兩造簽約後
      施工期間，被上訴人改稱要換不銹鋼材質之車廂等語，證
      人莊淑華亦不否認有拿電梯海報給上訴人參考，且參以證
      人王純杰證稱報價48萬元後蓋廠房期間，上訴人說屋頂上
      方不能突出去，車廂要改為不銹鋼材質，伊表示此種電梯
      要70萬元等語（見本院卷(二)第80頁），是上訴人此部分主
      張，堪予採信。
    5.有關空污費25萬元部分：
      查證人莊淑華證稱，空污費兩造約定由上訴人繳納等語，
      且參以被上訴人與水電消防之包商亦約定證照費用由包商
      負擔（見合約書第6 條），又被上訴人對此方面費用之瞭
      解當不如承攬工程之上訴人熟悉，其既與上訴人約定總價
      承包，且本件工程金額龐大，其會要求此費用由上訴人負
      擔亦屬合乎常理。故被上訴人抗辯此部分應由上訴人負擔
      ，應屬可採。
  (二)上訴人是否得向被上訴人請求前開變更或追加之金額？若得
    請求，金額為多少？
    1.系爭工程契約載明：「契約總價」為新台幣3500萬元正（
      見一審卷(一)第10頁），證人莊淑華於原審證稱：「（價金
      給付如何約定？）他（指上訴人吳森池）有估價單過來，
      原先的估價是2700萬元，他是根據我提供給他的圖面，且
      我也有帶他去現場看過，他給我看的估價單上面有單價，
      估價單我已經交給原告盧再崇，由原告盧再崇退還給他們
      了，因為當時還沒有定價，還有議價的空間，後來因為本
      件工程還有二次工程的部分，而且鋼價也上漲，所以我跟
      原告談，後來就以3500萬元成交。」，「（【提示工程契
      約書所附工程估價單】這是何人提供？）是我們提供的，
      是建築師提供給我們的，建築師在設計的時候就會附上這
      張估價單，他設計好後就把估價單給我們，當時兩造是約
      定以總價承包，所以原告就把工程的價格蓋掉，我們不希
      望以後工程上面還會有一些價金的問題，所以希望以3500
      萬元總包括在裡面，…。」等語（見一審卷(一)第105 、10
      6頁）。
      上訴人盧再崇亦於原審陳述：「（系爭工程是否你去簽約
      ？）是我和原告吳森池一起去的，我們是一起工作。剛開
      始是證人莊淑華是來找我作工廠的工程，當時全部都還沒
      有決定，後來我想原告吳森池經驗比較豐富，所以找他一
      起作，剛開始我們估的價錢和證人莊淑華講的不一樣，當
      時他們有給我們價目表就是估價單，估價單上有記載施作
      項目和數量，價格是由我們來估價，他把估價單給我們時
      ，有把圖給我們看，因為他是以圖面來算數量，最後以35
      00萬元成交，…」等語（見一審卷(二)第215 頁），且參以
      有關水電消防工程之合約約定工程總價為1400萬元，並約
      定以實際施工數量為付款依據，其合約之價目表均有單價
      之記載（見外放合約書），有關鋼構工程之合約約定承攬
      總價3625萬元，其合約附件之工程估價單即無單價之記載
      （見一審卷第118 至122 頁），而本件系爭工程之估價單
      亦無單價之記載，正與鋼構工程合約相同，故本件系爭工
      程自係以契約總價結算堪以認定。
    2.契約價金依契約價金總額結算者，若因契約變更致履約標
      的項目或數量有增減時，就變更部分能否予以加減結算？
      查系爭契約第3 條約定「契約價金之給付(一)契約價金1.依
      契約價金總額結算。因契約變更致履約標的項目或數量有
      增減時，就變更部分予以加減結算。」（見一審卷(一)第11
      頁），基此，可見縱使契約價金係約定「依契約價金總額
      結算」於遇契約變更致履約標的項目或數量有增減時，就
      變更部分仍得予加減價結算。
      被上訴人雖辯稱，依系爭契約第3條第2款約定「採契約價
      金總額結算給付者，工程之實作數量如較契約所定數量增
      減達百分之十以上時，其逾百分之十之部分，得以契約變
      更增減契約價金。未達百分之十者，契約價金不予增減。
      」，故契約變更、追加縱有增加工程數若未達百分之十，
      被上訴人仍不應給付云云，惟查，上開契約書第3 條第1
      款1.所規定「依契約價金總額結算，因契約變更致履約標
      的項目或數量有增減時，就變更部分予以加減結算」，係
      在規範有契約變更之情形，而第2 款係在規範事先無契約
      變更，而實際施作結果，工程之實作數量與契約所定數量
      有差異（增減）之情形，（工程之實作「數量」與契約所
      定「數量」會有差異之情形，見一審卷(一)第130 頁羅勤誠
      建築師之證言，又例如於購買預售屋時，亦會有此種實際
      完成坪數與契約約定之坪數不同之情形），二者規範之情
      形，並不相同，且係在規範有關實作「數量」較所設計之
      「數量」有增減之情形，而不及於變更或追加較高價或低
      價材質之情形，否則將對契約雙方有不可預測之損害，自
      不符公平原則。故被上訴人此部分辯解，並不足採。
    3.又查，有變更（追加）之部分經鑑定結果為A 廠戶外廣場
      混凝土地坪增加2,485 平方公尺，辦公室地坪、辦公室廁
      所牆面、辦公室外牆貼面磚、A 、B 廠圍牆洗石子材質、
      A 、B 廠就消防門部分有4 樘一般鐵門及不鏽鋼門變更為
      防火門，已據前述。其中A 廠戶外廣場混凝土地坪增加2,
      485 平方公尺部分，以中等品質施工方式經鑑定為每平方
      公尺為839 元，共計2,084,915 元，辦公室地坪、辦公室
      廁所牆面、辦公室外牆貼面磚以實際施作材質為鑑定，分
      別增加263,120 元、105,697 元、51,832元，A 、B 廠圍
      牆洗石子材質以中等品質為鑑定基準，增加229,508 元，
      消防門部分原設計1 樘單門、1 樘雙門，實際施作5 樘單
      門、1 樘雙門，單門部分1 樘15,000元，扣除兩造無意見
      之以鋁門計算之每樘4,400 元計算之價值為42,400元，總
      計為2,777,47 2元之事實，有鑑定報告書、臺灣省建築師
      公會屏東縣辦事處97年6 月9 日97台建字師屏鑑字第58號
      函（見一審卷(二)第29頁）97年6 月30日97台建師屏鑑字第
      62號函附卷。（見一審卷(二)第316 頁）可稽。惟其中圍牆
      洗石子變更部分，上訴人僅請求21萬7,000 元（見附表一
      編號6 、附表二編號1 ），廁所牆磁磚變更部分，上訴人
      僅請求3 萬2,550 元（上訴人未計算加腰帶部分），自應
      以此金額為準，Ａ廠地坪部分，原設計圖之地坪面積為29
      33平方公尺，惟上訴人之估價單記載Ａ廠房地坪為3738平
      方公尺故增加之坪數自以1680平方公尺為適當（0000-000
      0 ＝1680），則此部分自以140 萬9520元為適當（839 元
      ×1680＝0000000 元），基此，計算結果，上訴人得請求
      之變更（含追加）金額為201 萬6422元（電梯另計）。
    4.綜上，上訴人得請求之金額為277 萬7215元（540793+000
      0000+220000＝0000000 ）。
    5.被上訴人雖辯稱，兩造於簽約時即約定被上訴人可變更材
      質云云，惟查，此為上訴人所否認，且通常所謂可變更材
      質，係指可變更為同等級且價值相近之材質而言，若定作
      人可自由選擇價值過高之材質（如本件48萬元之電梯變更
      為70萬元之電梯），對承攬人將造成不可預估之成本增加
      ，故被上訴人此部分抗辯及證人莊淑華就此部分之證詞，
      並不足採。可見此變更追加部分，應係於簽約後，被上訴
      人臨時始要求上訴人變更追加，正如電梯迄要施工前，始
      要求變更為不銹鋼車廂然。
    6.被上訴人另辯稱，Ａ廠戶外廣場地坪二期部分於簽約時，
      由莊淑華帶上訴人至現場指給上訴人看，故該部分仍在約
      定範圍內云云，惟查，依契約書內之估價單所記載之戶外
      廣場坪數，與實作之坪數相差達1680平方公尺（0000-0
      000 ＝1680），可見上訴人於簽約時，並不知道有此追加
      之部分，證人莊淑華雖證稱有帶上訴人吳森池看現場並指
      給吳森池看等語，應認莊淑華有說明不清楚之處，致有前
      述估價單坪數與實作坪數巨大差異之情形，是尚難以莊淑
      華之證詞資認定全部地坪均在初始簽約之範圍內。
    7.被上訴人另辯稱，追加變更應依書面為之，上訴人主張之
      追加變更並無書面，故上訴人不得請求云云，就此，上訴
      人主張，追加變更時，被上訴人法定代理人有表示將來以
      單據報帳，伊會付款等語，被上訴人雖否認，惟查，就此
      部分上訴人主張，另依不當得利法律關係請求，自無不可
      ，被上訴人雖不同意此追加，為此追加部分基礎事實相同
      ，自應准許。
  (三)上訴人就系爭工程是否有遲延？若有，遲延日數為何？
    1.依工程採購契約第7 條約定：(1)廠商應於93年10月10日以
      前全部完工。(2)廠商應於機關簽約日起10日內開工，並於
      開工之日起8 個月內全部完工，參以前開契約簽訂日期為
      93年2 月1 日以觀，足見兩造約定上訴人最遲完工期限為
      93年10月10日。
      就此，上訴人吳森池主張，簽約時因為怕有無法如期開工
      或其他不可抗力因素，故完工日期才以兩種方式表達等語
      ，與常理並無不合，應屬可採，是可見兩造約定最後完工
      期限雖為93年10月10日，惟若遇不可歸責於上訴人之事由
      時，自不受此限制。
      又卷附上訴人所製作之工程進度表所示（見一審卷(二)第28
      1 頁），施工期間包含鋼構、消防工程施作期間以觀，足
      見兩造約定工期時，已計入前開2 項工程施工之期間。
      上訴人主張，完工期限須以鋼構、土木及消防水電包商與
      被上訴人簽約之工期加總計算云云，尚難採取。
    2.上訴人何時施工？
      上訴人主張，自93年4月12日始實際開工。
      被上訴人主張，上訴人於93年2月初即開工。
      (1)經查，證人莊淑華於原審證述：（本件是在93年2 月1
        日簽約，你們何時把現場交付原告，原告何時進廠施作
        ？）「簽約時就交付給原告，現場都沒有什麼東西，現
        場交付給原告時，就由原告決定何時施工」（就你所見
        原告何時開始施工？）「他2 月初時就從B 廠開始施工
        」（原審卷(二)第212 至213 頁）。
        又依上訴人吳森池會集水電消防及鋼構包商協議施工進
        度後製作之施工預定表（原審卷(二)第281 頁），可見上
        訴人應自93年2 月初即開始施作。
        又鋼構包商孫瑋臨於原審亦證稱：（廠房哪部分先作？
        ）「B 廠部分，其實是輪流作」（原審96年1 月10日筆
        錄第11頁），足見上訴人自B 廠廠房先開工施作後即A
        、B廠廠房輪流作，並無A廠廠房不能施作之情形。
        另由被上訴人於原審所提被證物三付款予上訴人之帳冊
        記載（原審卷(一)第95頁），被上訴人於93年2 月5 日及
        93年2 月11日即給付上訴人計25% 之工程款875 萬元，
        亦可益見上訴人自93年2 月初即進場施作B廠。
        又依上訴人吳森池向被上訴人提出之施工預定表，於鋼
        構包商施作吊裝鋼骨前，上訴人應先完成放樣、開挖、
        柱基礎螺絲、地中樑紮筋、模板組立、搗漿、拆模、整
        地等基礎工程，且費時約近1 個月，而依鋼構包商即證
        人孫瑋臨提出之收款明細（原審卷二282 頁），其於93
        年7 月23日收得被上訴人給付廠房鋼柱頭（二期）工程
        款，該期工程施工期173 天，則由鋼構施工期觀之，上
        訴人應於93年2 月初即進場施作基礎工程，否則鋼構包
        商無可能於93年7 月23日即收得廠房鋼柱頭（二期）工
        程款，由此亦可見上訴人確於93年2 月初即就B 廠開工
        。
      (2)次查，A 廠建造執照於93年3 月1 日核發，上訴人於93
        年3 月2 日領得執照於93年4 月5 日經屏東縣消防局審
        查消防安全設備合格，B 廠建造執照於92年12月17日核
        發，於92年12月26日領得執照，於93年3 月16日經屏東
        縣消防局審查消防安全設備合格（見本院卷第128 、12
        9 、130 頁）上訴人雖據此主張，伊於93年4 月5 日消
        防安全設備審查合格後之日期始得施工云云，惟查，如
        上所述，上訴人就B 廠部分實際已於B 廠消防安全設備
        審查合格前，即於93年2 月初開工，且與A 廠輪流施工
        ，並無因A 廠廠房建造執照遲發而無法開工施作之情形
        。
    3.上訴人何時完工？
      (1)上訴人主張，於94年4月16日全部完工。
        被上訴人主張上訴人至早於94年6 月13日完成電梯裝置，
        故至早於94年6月13日完工。
      (2)查依兩造之陳述，可見系爭工程最後施工之項目為裝設
        電梯，而電梯支付款日期為94年6 月13日此有統一發票
        在卷可稽（見本院卷(二)第74頁），且據證人即電梯供應
        商錫安公司之經理王純杰證稱，施工完畢才開發票，送
        貨日期是配合工地故較早，這個工地是二次施工，就是
        結構體全部完成，申請使用執照後才裝設電梯，所以發
        票是在完工後請款時開立，吳森池有向伊要求延後付款
        一個月等語（見本院卷(二)第79、80頁），基此，可見電
        梯裝設完畢應係在發票日前一個月即在94年5 月13日，
        亦即系爭工程全部完工應係於94年5月13日
    4.有關上訴人有無遲延及得否扣除遲延日數部分：
      (1)經查，如上所述，上訴人自93年2 月10日左右及進場施
        作Ｂ廠，並無因Ａ廠廠房建造執照遲延而無法開工施作
        之情形，故上訴人主張，其遲延期間應扣除自93年2 月
        10日起至93年4月12日止之62日云云，要無可採。
      (2)次查，鋼構工程之包商於93年7 月20日開始進場施作，
        在93年10月31日完成樓層板之施作，此有相片在卷可稽
        （見一審卷(二)第252 至254 頁）。此段期間，上訴人無
        法進行後續之樓地板舖設，此有證人即鋼構包商孫維麟
        證述「土木細節的部分要等到整個鋼構完成才能繼續施
        作」可參（卷一審卷(一)第113 頁），另據孫維麟證稱，
        鋼構工程期間有遇到下雨有拖到（遲延）等語（見一審
        卷第114 頁），故鋼構部分自93年7 月20日開工至93年
        10月31日完成樓層板之施作計103 天，（至鋼構部分至
        93年11月1 日起尚在施作部分，並無礙上訴人之施作，
        此為上訴人所自認之事實，故此部分時間不予計入），
        較被上訴人所提出預定施工進度表（含吊裝鋼骨、鋁門
        窗安裝等，自追加天車部分依孫維麟所證述，不影響上
        訴人之施工，故不予計入），所預計之67日（自93年3
        月15日至5 月10日、5 月21日至25日、6 月16日至20日
        ，見本院卷(一)第152 頁），計遲延36日，不可歸責於上
        訴人，應予扣除。
      (3)Ａ廠消防排煙窗變更設計，是否影響上訴人之施工，而
        得扣除施工日數？
        上訴人主張，消防部分原設計無排煙窗，無法通過驗收
        ，被上訴人即再委由建築師變更設計，並重新施作，此
        部分拖延一個月，直至93年12月30日才完成，上訴人被
        迫必須配合等待消防水電重新施工完成，才可以送請主
        管機關驗收，是以才在91年1 月3 日通過驗收取得使用
        執照，故應扣除此30天等語。就此，被上訴人則以此消
        防設備30日之延誤，只是跑照時間之拖延，不致影響上
        訴人之實際施工日數置辯。查，二期追加工程部分屬於
        違建，自必備於主管機關來現場會勘消防設備通過後才
        可繼續施作第二期追加工程，否則有被發覺之虞，故上
        訴人主張此30日應予扣除，應屬可採。
      (4)又查，如上所述，經鑑定結果，Ａ廠部分超出設計圖之
        地坪面積為2485平方公尺（0000-0000 ＝2485），此追
        加部分經鑑定人梁守誠建築師估計需要85個日曆天（見
        一審卷(二)第321 頁），上訴人主張應扣除此85日，應可
        採取。
      (5)上訴人雖主張，電梯要施工時才發現並未申請執照屬於
        違建，此部分耽誤施作期間一個月云云，惟查，此為被
        上訴人所否認，且設計師羅勤誠證稱有電梯之設計（見
        一審卷(二)第238 頁），而申請執照為上訴人所應負義務
        ，故此部分縱有遲延亦可歸責於上訴人，故上訴人此部
        分主張，並不可採。
      (6)不可歸責於上訴人之遲延日數為151 日（36+30+85＝15
        1 ），而兩造約定最後完工期限為93年10月10日（即開
        工後8 個月），惟上訴人實際完工日為94年6 月13日扣
        除上開不可歸責於上訴人之遲延日數，上訴人實際遲延
        日數為95日。又兩造約定遲延罰款以每日工程總價1000
        分之3 即每日10萬5000元，此金額衡諸被上訴人之損害
        及社會經濟情況，實屬過高，爰予酌減為每日1 萬6000
        元，扣除後上訴人得請求之金額為217 萬0313元。
七、綜上所述，上訴人依工程契約及不當得利之法律關係請求被
    上訴人給付217 萬0313元，及自起訴狀繕本送達之翌日（95
    年10月17日）起，至清償日止之法定遲延利息，為有理由，
    原審就此部分連同假執行之聲請予以駁回，自有未當，此部
    分上訴意旨求予廢棄改判為有理由，自應由本院將原判決此
    部分廢棄改判如主文第2 項所示，至上訴人超過部分之請求
    為無理由，原審連同其假執行之聲請予以駁回，並無不當，
    此部分上訴為無理由，應予駁回。
八、本件事證已明，兩造其餘攻擊防禦方法與判決之結果不生影
    響，爰不予一一論述，併此敘明。
九、據上論結，本件上訴為一部有理由，一部無理由，依民事訴
    訟法第450 條、第449 條第1 項、第79條，判決如主文。
中    華    民    國    99    年    10    月    29    日
                              民事第四庭
                                  審判長法官 蔡文貴
                                  法      官 謝靜雯
                                  法      官 黃科瑜
以上正本證明與原本無異。
如對本判決上訴，須於判決送達後20日內向本院提出上訴狀，其
未表明上訴理由者，應於上訴後20日內向本院提出上訴理由書（
均須按他造當事人之人數附繕本）。上訴時應提出委任律師或具
有律師資格之人之委任狀，並依附註條文規定辦理。如委任律師
提起上訴者，應一併繳納上訴審裁判費。
中    華    民    國    99    年    11    月     2    日
                                  書  記  官 彭筱瑗
附註：
民事訴訟法第466條之1 ：
對於第二審判決上訴，上訴人應委任律師為訴訟代理人，但上訴
人或其法定代理人具有律師資格者，不在此限。
上訴人之配偶、三親等內之血親、二親等內之姻親，或上訴人為
法人、中央或地方機關時，其所屬專任人員具有律師資格並經法
院認為適當者，亦得為第三審訴訟代理人。
第1 項但書及第2 項情形，應於提起上訴或委任時釋明之。
附表一：
┌─────────────────────────────────┐
│A廠                                                               │
├──┬─────────────┬────────┬───────┤
│編號│項         目             │數量            │金額（新臺幣）│
├──┼─────────────┼────────┼───────┤
│1   │戶外廣場地坪              │2,576平方公尺   │2,318,400元   │
├──┼─────────────┼────────┼───────┤
│2   │牆面矽酸鈣隔間含油漆      │418平方公尺     │292,600元     │
├──┼─────────────┼────────┼───────┤
│3   │廚房天花板輕鋼架（礦纖）  │378平方公尺     │62,370元      │
├──┼─────────────┼────────┼───────┤
│4   │辦公室天花板輕鋼架（礦纖）│1,000平方公尺   │165,000元     │
├──┼─────────────┼────────┼───────┤
│5   │防火門                    │6樘             │90,000元      │
├──┼─────────────┼────────┼───────┤
│6   │圍牆洗石子                │150平方公尺     │105,000元     │
├──┼─────────────┼────────┼───────┤
│7   │辦公室地板磁磚（原40×42全│1,136平方公尺   │284,000元     │
│    │瓷換60×60拋光磁磚）      │                │              │
├──┼─────────────┼────────┼───────┤
│8   │廁所牆磁磚（原20×25換30×│93平方公尺      │32,550元      │
│    │60）                      │                │              │
├──┼─────────────┼────────┼───────┤
│9   │辦公室外牆磁磚（原平面二丁│856平方公尺     │              │
│    │掛換山形二丁掛）          │                │171,200元     │
├──┼─────────────┼────────┼───────┤
│10  │電梯10人份（原美耐板換不銹│                │              │
│    │鋼板）                    │1式             │220,000元     │
└──┴─────────────┴────────┴───────┘
附表二：
┌─────────────────────────────────┐
│B廠                                                               │
├──┬─────────────┬────────┬───────┤
│編號│項            目          │數    量        │金額（新臺幣）│
├──┼─────────────┼────────┼───────┤
│1   │圍牆洗石子                │160平方公尺     │112,000元     │
├──┼─────────────┼────────┼───────┤
│2   │牆面矽酸鈣隔間            │635平方公尺     │444,500元     │
└──┴─────────────┴────────┴───────┘

司法院資訊處製作；財團法人民間司法改革基金會備份。
